【裁判字號】    96,上,490
【裁判日期】    970826
【裁判案由】    返還不當得利
【裁判全文】
臺灣高等法院民事判決                   96年度上字第490號
上  訴  人  板信商業銀行股份有限公司
法定代理人  丙○○
訴訟代理人  甲○○
            林嫦芬律師
被  上訴人  三甲好禮公寓大廈管理委員會
法定代理人  乙○○
訴訟代理人  成樞律師
複  代理人  許玉娟律師
訴訟代理人  文聞律師
            周奇杉律師
上列當事人間返還不當得利事件，上訴人對於中華民國九十六年
四月十三日臺灣板橋地方法院九十五年度訴字第六五七號第一審
判決提起上訴，本院於九十七年六月十日言詞辯論終結，判決如
下：
    主  文
原判決關於駁回上訴人後開第二項之訴部分，及該部分假執行之
聲請，並訴訟費用之裁判廢棄。
被上訴人應給付上訴人新臺幣壹佰伍拾伍萬捌仟捌佰玖拾貳元，
及自民國九十五年二月三日起，至清償日止，按週年利率百分之
五計算之利息。
其餘上訴駁回。
第一、二審訴訟費用，由被上訴人負擔十分之三，餘由上訴人負
擔。
本判決命被上訴人給付部分，於上訴人以新臺幣伍拾貳萬元為被
上訴人預供擔保後得假執行，但被上訴人如於假執行程序，執行
標的物拍定、變賣或物之交付前以新臺幣壹佰伍拾伍萬捌仟佰
玖拾貳元為上訴人預供擔保，得免為假執行。
    事實及理由
壹、程序方面：
    上訴人受合法通知，未於言詞辯論期日到場，核無民事訴訟
    法第三百八十六條所列各款情形，此部分爰依被上訴人之聲
    請，由其一造辯論而為判決，合先敘明。
貳、實體方面：
一、上訴人主張：原法院八十七年度執字第一六三五一號，上訴
    人與債務人賴騰蟠、陳素雲間拍賣抵押物事件，上訴人於民
    國九十年九月十二日因買受取得坐落於臺北縣板橋市○○段
    二五六地號土地所有權應有部分萬分之一八三六，及其上三
    一一三建號，門牌號碼為臺北縣板橋市○○街四十之一號所
    有權全部之房屋（包含共同使用部分三一一四、三一一五及
    三一一六建號建物），並於同年十月十二日完成所有權移轉
    登記。上揭共同使用建物為停車場，上訴人所分管使用之系
    爭停車位共有三十一個平面停車位及四十七個機械停車位；
    詎被上訴人未經伊同意，逕將伊所有之系爭停車位出租收益
    ，迄至九十四年三月始返還系爭停車位與伊，自有不當得利
    。被上訴人於伊買受系爭停車位前即已使用之，以當地停車
    位租金行情每月三千元計算，伊自得請求被上訴人給付自九
    十年十月十三日起至九十四年三月十二日止之租金損害新臺
    幣（下同）六百七十萬三千五百元，扣除伊所應繳納每位每
    月三百元之停車位管理費一百零九萬八千六百元，被上訴人
    尚應返還伊相當於停車位租金之不當得利五百六十萬四千九
    百元；又伊業於九十五年一月二十五日通知被上訴人返還上
    開金額之租金收益，惟未獲置理，被上訴人即應自伊催告時
    起負遲延責任，爰依民法不當得利之法律關係，起訴請求被
    上訴人應如數返還之，並加計法定遲延利息。嗣原審為上訴
    人敗訴之判決，上訴人聲明不服，其上訴聲明為：(一)原判決
    廢棄。(二)被上訴人應給付上訴人五百六十萬四千九百元及自
    九十五年一月二十五日起至清償日止，按年息百分之五計算
    之利息。(三)請准上訴人提供擔保宣告假執行。
二、被上訴人則以：系爭停車位附掛於三一一三建號之管理員室
    ，其內有配置有全體住戶之配電盤、中央電力控制系統之設
    備，依法應屬公寓大廈管理條例第七條第五款規定之共用部
    分，依臺北縣政府九十四年十一月二十四日北府工建字第○
    九四○八○四九七七號函釋，不得登記為單獨所有，上訴人
    雖經由拍賣程序取得該管理員室，應繼受其前手即建商之瑕
    疵，而不得本於所有權人之地位對伊為主張；又上訴人既買
    受依法不得專有之部分，為自始客觀不能，自不適用善意取
    得之規定。縱認系爭管理員室所附掛之應有部分，就上訴人
    所為之買賣及所有權移轉登記均屬合法，上訴人確已取得管
    理員室之所有權，系爭停車位迄今仍未訂立分管契約，各共
    有人均得依其應有部分之比例使用收益，上訴人亦不能排除
    其他共有人依其應有部分比例之使用，上訴人自不得就特定
    車位主張有排除其他共有人使用收益之權能，上訴人未能證
    明伊使用收益系爭停車位為侵害應有部分之行為，其主張不
    可採。另系爭停車位九十二年十二月租金部分，上訴人既已
    於協議書中同意交由伊運用，縱伊確有出租系爭停車位之情
    ，亦絕無不當得利可言。本件協議書係依當時主任委員以伊
    名義而與上訴人簽訂，為該主任委員無權代理之行為，無從
    產生共有人將共有部分分管專用之效力，足見縱上訴人為
    本件請求為有理由，就九十二年十一月以前之部分租金，上
    訴人已於簽訂協議書時捨棄等語置辯。並答辯聲明：(一)上訴
    駁回。(二)若受不利判決，願供擔保請准免予假執行。
三、本件經依民事訴訟法第四百六十三條準用同法第二百七十條
    之一第一項第三款規定，整理並協議簡化爭點及不爭執點後
    ，兩造同意僅就言詞辯論時所陳述之事實及主張之法律關係
    為論斷。
四、兩造不爭執之事實：
  (一)原法院於九十年九月八日核發不動產權利移轉證明書予上訴
    人，載明上訴人取得坐落於臺北縣板橋市○○段二五六地號
    土地所有權應有部分萬分之一千八百三十六，及其上三一一
    三建號，門牌號碼為臺北縣板橋市○○街四十之一號建物所
    有權全部，並自領得該不動產權利移轉證書之日即同年月十
    二日，取得上開不動產所有權；其中建物部分並備註「共同
    使用部分建號：三一一四、三一一五、三一一六」，有臺灣
    板橋地方法院九十年九月十二日板院通民執公字第五一○○
    七號不動產權利移轉證書在卷可憑（原審卷第八至九頁）。
  (二)兩造於九十二年十一月二十一日簽訂協議書，其內容為：「
    一雙方確認三甲好禮公寓大廈地下一層（建號三一一六），
    有平面停車位三十八位，依謄本所載產權除住戶楊光發、林
    寶鳳、鄭智鴻、王呈輝、李林桂、江俊宏、魏金益、黃百一
    、廖述論、陳永能等十人，每人各有一位停車位外，其餘二
    十八位停車位為乙方（即上訴人）所有。」、「二雙方確認
    三甲好禮公寓大廈地下二層（建號三一一五），有平面停車
    位七位，機械式七十二位，依謄本所載，持分壹萬分之二二
    ○者有平面停車為乙位，持分一萬分之一○九者有機械停車
    為乙位，其餘之平面停車位及機械式停車位為乙方所有。」
    、「三雙方並確認原建商在交接停車位時，並未妥善制定分
    管協議書，約明詳細使用情形。致多年來使用狀況混亂不清
    ，甲方（即被上訴人）為管理方便，將部分乙方停車位出租
    ，收取租金，抵充管理經費，為一時便宜措施，乙方不加追
    究。」、「四雙方為擬清產權及使用狀況，並維修所有機械
    式停車位（大部分機械式停車位故障），以增加使用，認有
    召集所有停車位所有權人，重訂停車場分管及使用協議之必
    要，特協議如下條款：(一)乙方同意於九十二年十二月一日起
    提供所有地下一層二十八位停車位，由甲方暫時運用，甲方
    應同時將地下二層所有或部份停車位（視維修狀況而定）先
    交乙方管理，以便進行維修作業，期限為一個月。(二)甲方於
    前揭乙方維修期間，應儘速統計前述產權所有人使用停車位
    確實位置，以便爾後訂立停車場分管及使用協議。(三)甲方同
    意於召集所有停車位所有權人，重訂停車場分管及使用協議
    後，退居管理單位，乙方同意屆時按規定繳交管理費。」、
    「五原建商與部份住戶已簽訂買賣或交換停車位契約未完成
    產權過戶手續者，乙方同意依原契約條件重訂買賣契約，並
    完成過戶手續，甲方同意該部份不收取回饋金。」、「六在
    乙方維修停車位期間，如本大廈住戶欲購買停車位，乙方同
    意以地下一層平面停車位每出售一位回饋貳拾萬元與甲方做
    為社區基金，乙方願委託甲方代為預購登記，平面車位每位
    新臺幣壹佰萬元，機械式停車位每位新臺幣六十萬元。」，
    有兩造不爭執之協議書可證（原審卷第一三二至一三四頁及
    第四八至五○頁）。
  (三)被上訴人於九十四年三月三十一日將系爭車位返還上訴人。
五、上訴人主張被上訴人未經伊同意，逕將系爭停車位出租收益
    ，迄至九十四年三月始返還系爭停車位租金，為不當得利，
    伊自得請求被上訴人給付自九十年十月十三日起至九十四年
    三月十二日止之租金損害等情，則為被上訴人所否認，並以
    前開情詞置辯，是本件應予審究之爭點厥為：
  (一)系爭停車位附掛管理員室隨同移轉是否合法？
  (二)系爭停車位有無分管協議？
  (三)上訴人有無捨棄九十二年十二月以前之租金請求？
  (四)被上訴人有無不當得利？若有，其金額為若干？
六、系爭停車位附掛管理員室隨同移轉是否合法？
    上訴人主張本件三甲好禮公寓大廈係於八十五年二月十六日
    完成所有權第一次登記，則其建造執照取得日期應早於八十
    三年以前，公寓大廈管理條例係於八十四年六月二十八日公
    佈施行，該大廈早於公寓大廈管理條例施行前已取得建造執
    照，本件管理員室自不受公寓大廈管理條例第七條第五款規
    定之限制。被上訴人不得以臺北縣政府嗣後之函釋推翻系爭
    停車位所有權登記已逾十年之合法性。又伊係循法院強制執
    行程序取得系爭停車位所有權，信賴法院依法執行及土地登
    記之公信及公示，即屬信賴登記取得權利之第三人，縱認系
    爭停車位附掛管理員室隨同移轉為不合法，依民法第七百五
    十八條之規定，伊已取得系爭停車位所有權等語。被上訴人
    抗辯系爭停車位為附掛於三一一三建號之管理員室，依法應
    屬公寓大廈管理條例第七條第五款規定之共用部分，依臺北
    縣政府之函釋，不得登記為單獨所有，上訴人應繼受其前手
    即建商之瑕疵，不得本於所有權人之地位對伊為主張；又上
    訴人既買受依法不得專有之部分，為自始客觀不能，自不適
    用善意取得之規定云云。查：
  (一)上訴人於上揭強制執行程序取得上揭不動產所有權，為兩造
    所不爭執，且上訴人業依法於九十年十月十二日辦理所有權
    移轉登記完竣，亦有土地登記謄本、建物登記謄本在卷可稽
    ，是上訴人主張其業已取得上揭不動產，足堪採信。
  (二)系爭停車位係坐落於上揭第三一一四、三一一五及三一一六
    建物上，且平面停車位為三十一個、機械式停車位為四十七
    條，係連同上揭第三一一三建號建物移轉為上訴人所有，亦
    為兩造所不爭執。
  (三)按「公寓大廈共用部分不得獨立使用供做專有部分。其為下
    列各款者，並不得為約定專用部分：一公寓大廈本身所占之
    地面。二連通數個專有部分之走廊或樓梯，及其通往室外之
    通路或門廳；社區○○巷道、防火巷弄。三公寓大廈基礎、
    主要樑柱、承重牆壁、樓地板及屋頂之構造。四約定專用有
    違法令使用限制之規定者。五其他有固定使用方法，並屬區
    分所有權人生活利用上不可或缺之共用部分。」公寓大廈管
    理條例第七條固有明文。惟上揭規定係共用部分，不得獨立
    使用供做專有部分或約定專用部分。查本件上揭三一一三建
    號建物其所有權固約定為上訴人所有，惟其用途為管理員室
    ，有上揭建物登記謄本在卷可稽，且實際上亦為共用，亦為
    兩造所不爭執，則該三一一三建號建物，並無獨立使用供做
    專有部分，或約定專用部分之情形，是上訴人取得之該三一
    一三建號建物係供作管理員室等共同使用，並無悖於上揭規
    定之情事。
  (四)又臺北縣政府上揭函僅係檢送「依建築技術規則建築設計施
    工編第一六二條第二款規定設置之管理委員會使用空間及同
    編第二八四條之一設置之公共服務空間，得否編定門牌及戶
    數」相關事宜討論會議紀錄乙份，請同府民政局等單位，表
    示意見，有該函在卷可稽（原審卷第四四至四六頁），是上
    揭會議紀錄僅係就建築技術規則建築設計施工編第一六二條
    第一項第二款：「二分之一以上透空之遮陽板，其深度在二
    ‧○公尺以下者，或露臺或法定騎樓或本編第一條第九款第
    一目屋頂突出物或依法設置之防空避難設備、裝卸、停車空
    間、機電設備、安全梯之梯間、緊急昇降機之機道、特別安
    全梯與緊急昇降機之排煙室及依公寓大廈管理條例規定成立
    之管理委員會所使用空間，『得不計入總樓地板面積』。但
    機電設備空間、安全梯之梯間、緊急昇降機之機道、特別安
    全梯與緊急昇降機之排煙室及管理委員會使用空間面積之和
    ，不得超過都市計畫法規或非都市土地使用管制規則規定該
    基地容積之百分之十五。」、同編第二八四條之一：「本章
    所稱公共服務空間，係指基地位於住宅區之公寓大廈留設於
    地面層之共用部分，供住戶作集會、休閒、文教及交誼等服
    務性之公共空間。」，設置管理委員會使用空間及公共服務
    空間之總樓面積計算，及得否編定門牌及戶數等相關施工問
    題之討論內容，均屬建築管理及戶籍管理事項，無關上揭三
    一一三建號建物所有權移轉之限制，且該函僅係檢送相關會
    議紀錄，請同府其他單位表示意見，亦非的論，要非就其建
    築管理業務所為函釋，被上訴人抗辯依上揭函內容上訴人取
    得所有權，於法不合云云，殊無可取。
  (五)由上，上訴人於原法院上揭強制執行程序取得系爭停車位權
    利，於法並無不合，且被上訴人復未能舉證證明上訴人未合
    法取得系爭停車位權利，是上訴人主張其合法取得系爭停車
    位權利，為可採信。
七、系爭停車位有無分管協議？
    上訴人主張系爭停車位為三甲好禮公寓大廈之共用部分且為
    法定停車位，非該大廈所有住戶均有停車位使用權，而係建
    設公司於預售房屋時與各買受人分別簽訂車位預訂買賣契約
    書，並分別約定各車位所有人之使用範圍，足見各車位所有
    人業已透過與建設公司分別簽約之方式成立分管契約。又依
    一般經驗習慣，公寓大廈區分所有權人於第一次區分所有權
    人會議時，除成立公寓大廈管理委員會外，同時亦應就各車
    位所有人之使用範圍為約定。而兩造既已簽立協議書，並取
    得被上訴人及其住戶之同意，被上訴人嗣於九十三年二月十
    四日公告各所有權人使用車位之位置編號，顯見系爭停車位
    存有分管契約，並行之有年等語，並提出被上訴人九十二年
    十一月十七日會議記錄（本院卷第八八至八九頁，原審卷第
    一三○至一三一頁）、協議書及簽署書（本院卷第九○至九
    五頁，原審卷第一三二至一三七頁）、系爭停車位明細表及
    公告照片（本院卷第九六至九九頁，原審卷第六一至六四頁
    、第六六至六八頁）為證。被上訴人抗辯系爭停車位迄今仍
    未訂立分管契約，各共有人均得依其應有部分之比例使用收
    益，上訴人亦不能排除其他共有人依其應有部分比例之使用
    云云。查：
  (一)按「民法第八百十八條所定各共有人按其應有部分，對於共
    有物之全部有使用收益之權。係指各共有人得就共有物全部
    ，於無害他共有人之權利限度內，可按其應有部分行使用益
    權而言。故共有人如逾越其應有部分之範圍使用收益時，即
    係超越其權利範圍而為使用收益，其所受超過利益，要難謂
    非不當得利。」（最高法院五十五年度台上字第一九四九號
    判例要旨參照）。又所謂分管契約，係指全體共有人共同就
    各共有人對共有物之特定部分為管理使用收益，約定其方式
    與範圍之契約。是於建物地下層停車空間，如係由全體或部
    分區分所有權人以共有狀態，取得所有權登記者，則得經由
    全體共有人經由訂立分管契約，約定由特定人就特定部分取
    得使用權。又「按契約固須當事人互相表示意思一致始能成
    立，但所謂互相表示意思一致，不限於當事人直接為之，其
    經第三人為媒介而將當事人互為之意思表示從中傳達而獲致
    意思表示一致者，仍不得謂契約未成立。公寓大廈之買賣，
    建商與各承購戶分別約定，該公寓大廈之共用部分或其基地
    之空地由特定共有人使用者，除別有規定外，應認共有人間
    已合意成立分管契約。又倘共有人已按分管契約占有共有物
    之特定部分，他共有人嗣後將其應有部分讓與第三人，除有
    特別情事外，其受讓人對於分管契約之存在，通常即有可得
    而知之情形，而應受分管契約之拘束。」（最高法院九十一
    年台上字第二四七七號判決要旨參照）。
  (二)三甲好禮公寓大廈之停車位，並非所有住戶均有停車位之使
    用權，而係有購買停車位者方得使用停車位，為兩造所不爭
    執。衡諸實務上不動產交易，建設公司於預售房屋時，即與
    各買受人簽訂車位預定買賣契約書，並分別約定各車位所有
    人之使用範圍，而被上訴人為取得上揭大廈區分所有權人之
    同意，已與上訴人簽訂上揭九十二年十一月二十一日協議書
    ，於九十二年十一月十七日召開會議決議內容，其中即有「
    原建商與部分住戶已簽訂買賣或交換停車位契約未完成產權
    過戶手續者，板信同意依原契約條件重訂買賣契約，並完成
    過戶手續，該部分不收回饋金。」、「召集地下一、二樓持
    分車位人辦理簽署分管協議書。」等相關決議（本院卷第八
    八頁）。嗣被上訴人於與上訴人簽訂上揭協議書，被上訴人
    於該協議書第一、二條確認上訴人與其他住戶之停車位，亦
    有該協議書在卷可憑（本院卷第九○頁），足徵車位共有人
    間業已透過與建設公司簽約之方式成立停車位分管契約。而
    上揭公寓大廈之停車位，各個車位所有人使用情形，亦據被
    上訴人於其所製作並於九十三年二月十四日公告之車位明細
    表記載明確，其附註並要求各車位所有人確認其車位編號，
    且說明該表係依建物持分及使用狀況登載，如有異議，以書
    面檢附證明文件向被上訴人申請更正，該等車位明細表在卷
    可稽（原審卷第六一至六三頁）。從而顯見上揭大廈停車位
    之使用，建設公司與各買受人即約定各車位所有人之使用範
    圍，並已行之有年，亦得認有默示分管契約之存在。至從協
    議書第四項約定「雙方為擬（應係釐之誤）清產權及使用狀
    況，……認有召集所有停車位所有權人，重訂停車場分管及
    使用協議之必要，…」及該項第三款約定「…，重訂停車場
    分管及使用協議書後，…」觀之，益見系爭大廈停車位原先
    即有分管協議，嗣後因為釐清產權及使用狀況，才有重新停
    車場分管及使用協議，且重新停車場分管及使用協議，其目
    的在於釐清產權及使用狀況之用，並非就分管位置更為協議
    ，是上訴人主張上揭大廈停車場之停車位業已就各個停車位
    位置早已有分管協議，堪足採信。
  (三)又依上揭協議書第四條第三款之約定：「甲方同意於召集所
    有停車位所有權人，重訂停車場分管及使用協議後，退居管
    理單位，乙方同意屆時按規定繳交管理費。」，上訴人於停
    車場分管及使用協議重訂後，即應開始繳交管理費，而被上
    訴人九十三年三月二十四日公告停車位明細表，並於九十五
    年一月十七日依上揭約定，請求上訴人欠繳之管理費，並謂
    上訴人經其屢次催繳未履行，請求上訴人於同年一月二十五
    日前付清等語，足見嗣後上揭停車場之停車位分管及使用協
    議亦已重訂。
九、上訴人有無捨棄九十二年十二月以前之租金請求？
    上訴人主張伊從無捨棄系爭停車位九十二年十二月以前之租
    金請求云云。被上訴人抗辯本件協議書係當時主任委員以伊
    名義而與上訴人簽訂，為該主任委員無權代理之行為，無從
    產生共有人將共有部分分管專用之效力，足見縱上訴人為本
    件請求為有理由，就九十二年十一月以前之部分租金，上訴
    人已於簽訂協議書時捨棄等語。查：
  (一)按公寓大廈管理委員會主任委員對外代表管理委員會，上揭
    條例第二十九條第二項定有明文。系爭協議書係被上訴人之
    法定代理人莊倉崧為被上訴人與上訴人簽訂，此觀諸該協議
    書之之協議書甲方為「三甲好禮公寓大廈管理委員會」，其
    「法定代理人莊倉崧」至明，且訴外人莊倉崧於簽訂系爭協
    議書時，係被上訴人之法定代理人亦為被上訴人所不爭執，
    則被上訴人之法定代理人莊倉崧代表被上訴人與上訴人簽訂
    該協議書，對於被上訴人自有拘束力。是被上訴人抗辯該協
    議書係法定代理人莊倉崧以無權代理云云，自屬無據，核先
    敘明。
  (二)系爭協議書第三條兩造約定：「雙方並確認原建商在交接停
    車位時，並未妥善制訂分管協議書，約明詳細使用情形。致
    多年來使用狀況混亂不清，甲方（即被上訴人）為管理方便
    ，將部分乙方（即上訴人）停車位出租，收取租金抵充『管
    理經費』，為一時便宜措施，『乙方不加追究』。」，上訴
    人明確不追究被上訴人將上訴人停車位出租並以租金充作管
    理經費之行為，即同意被上訴人以出租上訴人之停車位所獲
    取之租金，抵充「管理經費」（非僅上訴人所應負擔之管理
    費，泛指被上訴人因管理所應支出之「經費」，此觀諸「經
    費」用語至明。），換言之，即係不向被上訴人請求因多年
    來使用狀況混亂不清，被上訴人為管理方便，將部分上訴人
    停車位出租，以收取租金抵充「管理經費」之租金，是被上
    訴人抗辯上訴人不得再行請求九十二年十一月以前多年來已
    抵充「管理經費」之租金請求，堪足採信。
  (三)又依上揭協議書第四條約定：「雙方為擬（應為釐之誤）清
    產權及使用狀況，並維修所有機械停車位（大部機械式停車
    位故障），以增加使用，認有召集所有停車位所有權人，重
    訂停車場分管及使用協議之必要，特協議如下條款：(一)乙方
    （即上訴人）同意於九十二年十二月一日起提供所有地下一
    層二十八位停車位，由甲方（即被上訴人）『暫時』運用，
    甲方應同時將地下二層所有或部分停車位（視維修狀況而定
    ）先交乙方管理，以便進行維修作業，期限為一個月。」是
    在九十二年十二月份，因上訴人欲維修大部分已故障之機械
    停車位，故同意將地下一層停車位，由被上訴人暫時運用，
    且由上訴人占有管理地下二層之停車位，進行維修，期限一
    個月，從而在九十二年十二月份，依上揭約定，上訴人既同
    意被上訴人暫時運用地下一層二十八位停車位，且地下二層
    機械停車位亦由上訴人占有維修中，被上訴人亦無從出租，
    則上訴人請求該部分之租金，自屬無據。
八、被上訴人有無不當得利？若有，其金額為若干？
    上訴人主張被上訴人非系爭停車位共有人，其主張系爭停車
    位各共有人均得依應有部分使用收益者，自無所據。被上訴
    人逕自出租收益伊所有之系爭停車位，剝奪伊使用權並侵害
    伊所有權，為無法律上原因而受有利益，致伊受有損害，而
    為不當得利。以當地停車位租金每月三千元計算（機械式停
    車位為平面停車位租金之二分之一），被上訴人應給付伊自
    九十年十月十三日起至九十四年三月十二日止，共計四十一
    個月停車位租金六百七十萬三千五百元，扣除伊應繳每位每
    月三百元之車位管理費一百零九萬八千六百元，被上訴人尚
    應返還五百六十萬四千九百元之相當於停車位租金之不當得
    利等語，並提出被上訴人九十五年一月十七日三甲好禮字第
    九五○○一號函（本院卷第一○○頁），系爭停車位照片（
    置於袋中，本院卷第一○一頁）等件為證。被上訴人抗辯共
    有人之所有權均係依其應有部分之比例，抽象的存在具體特
    定之共有物上，系爭停車位位置既未特定，共有人間亦未定
    有分管契約，上訴人自不得就特定車位主張有排除其他共有
    人使用收益之權能，上訴人既未能證明伊使用收益系爭停車
    位為侵害應有部分之行為，其主張自不可採。另系爭停車位
    九十二年十二月租金部分，上訴人既已於協議書中同意交由
    伊運用，縱伊確有出租系爭停車位之情，亦絕無不當得利可
    言；且縱使其有出租系爭停車位，惟上訴人有欠繳管理費、
    機械式停車位維修保養費及清潔費、其他社區應收款及十九
    位平面停車位回饋金等，共計七百七十六萬六千七百二十四
    元，自得予以抵銷等語。按「無法律上之原因而受利益，致
    他人受損害者，應返還其利益。雖有法律上之原因，而其後
    已不存在者，亦同」，民法第一百七十九條定有明文。查：
  (一)被上訴人非系爭停車位之所有人，復未能舉證證明其於上揭
    大廈有其他停車位，自無從本於共有權而就共有物使用收益
    。況如上所述，各共有人僅得就共有物全部，於無害他共有
    人之權利限度內，可按其應有部分行使用益權，共有人如逾
    越其應有部分之範圍使用收益時，即係超越其權利範圍而為
    使用收益，其所受超過利益，即屬不當得利，核先敘明。
  (二)又依上揭協議書第三條所載，被上訴人有將上訴人之停車位
    出租，以收取之租金抵充管理經費乙節，如上所述，且上訴
    人之停車位，經人掛有編號牌，載有特定車號，並有車輛停
    放等情，亦有被上訴人所不爭執之照片在卷可稽（本院卷第
    一○一頁證物袋內），被上訴人既非上訴人所有系爭停車位
    之有權出租人，則其予以出租收取租金，自屬無法律上原因
    受有利益，則依不當得利規定，應將所收取之租金返還上訴
    人，是上訴人主張依不當得利之規定，被上訴人應返還所收
    取之租金，自屬有據。
  (三)再者，依上揭協議書第三條約定，上訴人同意以九十三年十
    一月二十二日簽訂該協議書前，被上訴人收取之租金抵充管
    理經費，是上訴人不得再行請求，如上所述，上訴人此部分
    之請求，即屬無理。
  (四)另依上揭協議書第四條約定，被上訴人為維修所有機械式停
    車位，以增加使用，上訴人提供所有地下一層二十八位停車
    位由被上訴人運用，俾上訴人進行為期一個月之維修作業，
    觀諸該約定，顯係因上訴人為進行維修機械式停車位，而在
    維修期間提供地下一層二十八停車位，為作因應維修所致停
    車使用不便之暫時替代使用，則在一個月維修期間，系爭停
    車位中之機械停車位，被上訴人無從出租，如上所述。
  (五)次按當事人有提出他造依法律規定，得請求交付或閱覽之文
    書、商業帳簿、就與本件訴訟有關之事項所作文書之義務；
    當事人無正當理由不從提出文書之命者，法院得審酌情形認
    他造關於該文書之主張或依該文書應證之事實為真實；民事
    訴訟法第三百四十四條第一項、第三百四十五條第一項定有
    明文。又按管理負責人或管理委員會應定期將公共基金或區
    分所有權人、住戶應分擔或其他應負擔費用之收支、保管及
    運用情形公告；區分所有權之繼受人，應於繼受前向管理負
    責人或管理委員會請求閱覽或影印公寓大廈管理條例第三十
    五條所定文件，並應於繼受後遵守原區分所有權人依本條例
    或規約所定之一切權利義務事項。利害關係人於必要時，得
    請求閱覽或影印規約、公共基金餘額、會計憑證、會計帳簿
    、財務報表、欠繳公共基金與應分攤或其他應負擔費用情形
    、管理委員會會議紀錄及前條會議紀錄，管理負責人或管理
    委員會不得拒絕，公寓大廈管理條例第二十條第一項、第二
    十四條第一項及第三十五條均有明文。是依上揭規定，被上
    訴人應提出其出租上訴人停車位之相關契約、帳冊供上訴人
    閱覽，且經上訴人於本院審理時請求被上訴人交付，為被上
    訴人以相關簿冊業因水災毀損為由拒絕提出，被上訴人固提
    出其所製作之「聲明啟示」為證（本院卷第一四五頁），惟
    該聲明啟示為被上訴人所自行製作，難予採信，復未能舉證
    以實其說，而若其未於九十四年三月前全部或部分出租系爭
    停車位，為證明其未全部或部分出租之事實，自當提出以資
    證明，而被上訴人就系爭停車位曾有出租行為，如上所述，
    且縱依被上訴人抗辯相關簿冊有上揭滅失情事，惟被上訴人
    尚得提出其他資料及相關人證說明之，而迄未為之，依上揭
    說明，自堪信上訴人主張被上訴人於占有系爭停車位期間有
    出租全部系爭停車位為實在。又上訴人主張而上揭平面停車
    位每月租金為三千元，機械式停車位每月租金為一千五百元
    ，為兩造所不爭執，從而上訴人主張迄九十四年三月前，被
    上訴人有將系爭停車位，以平面停車位每月三千元，機械式
    停車位每月一千五百元，予以全部出租之事實，為可採信。
  (六)被上訴人抗辯縱使其有出租系爭停車位，惟上訴人有欠繳管
    理費、機械式停車位維修保養費及清潔費、其他社區應收款
    及十九位平面停車位回饋金等，共計七百七十六萬六千七百
    二十四元，自得予以抵銷等語，並提出「三甲好禮社區平面
    停車位及機械停車位管理費應收款項」表乙紙（本院卷第六
    一頁）。查，上訴人對上揭管理費每個月三百元，清潔費二
    百元、機械式停車位每月維修費三百元未表爭執，且有上訴
    人不爭執之三甲好禮公寓大廈管理委員會組織章程暨住戶公
    約草案、地下停車場暫行管理辦法、地下停車場收費標準及
    繳納辦法等件在卷可稽（本院卷第一三四至一四四頁）。再
    者，機械式停車位係屬危險設備，須定期維修，為眾所週知
    ，而系爭停車位中之機械式停車位前因疏於維修，以致大部
    分故障無法使用，並由上訴人於九十二年十二月維修一個月
    ，觀之上揭協議書第四條之約定至明，則於上訴人為上揭維
    修後，後續應為定期維修，而上訴人對於維修費金額為每月
    三百元，亦不爭執，是被上訴人此部分抗辯，堪認為實在。
    至自九十年十月至九十四年三月間之相關社區管理支出一百
    七十萬四千七百二十四元部分，姑不論被上訴人亦未舉證證
    明，無足採信，且依上揭協議書第三條已約定以被上訴人所
    收取之租金抵充管理經費，則此部分被上訴人之抗辯，亦無
    可取。再者，關於回饋金部分，上訴人否認，並主張依上揭
    協議書第六條約定：「在乙方（即上訴人）維修停車位期間
    ，如本大廈住戶欲購買停車位，乙方同意以地下一層平面停
    車位每出售一位回饋貳拾萬元與甲方（即被上訴人）做為社
    區基金，乙方願委託甲方代為預購登記，平面停車位每位新
    台幣壹佰萬元，機械式停車位每位新台幣六十萬元。」，上
    訴人同意支付回饋金係以其維修停車位期間，上揭大廈住戶
    購買系爭停車位為條件，而其出售停車位均非在上揭維修停
    車位期間等語，被上訴人係上揭大廈之管理委員會，對於符
    合該條件之停車位交易，自必知之甚稔，卻未能舉證以實其
    說，則此部分之抗辯亦屬無據。
  (七)上訴人主張被上訴人將其所有平面停車位三十一位、機械式
    停車位四十七位出租予第三人使用，並收取租金為可採，惟
    上訴人就系爭停車位於九十二年十一月以前之租金返還請求
    權業已抵充系爭大廈管理經費，不得請求，則上訴人請求被
    上訴人返還；及被上訴人關於清潔費、其他社區支出；以及
    回饋金之抗辯均屬無稽，則被上訴人應返還之相當於停車位
    租金之不當得利金額為元，茲分述如次：
  1.三十一位平面停車位部分：
    如上所述，被上訴人收取之系爭平面停車位租金於九十二年
    十一月以前部分，業已抵充管理經費，上訴人不得再行請求
    ，另其中二十八位停車位部分，上訴人同意於維修全部機械
    式停車位時供被上訴人運用，則在為期維修機械式停車位之
    一個月期間，上訴人自不得請求該部分之租金。上訴人僅得
    請求三十一位停車位中三位停車位自九十二年十二月以後，
    另其他二十八位停車位自九十三年一月以後；均至九十四年
    三月十二日止，按每月三千元計算之相當於租金之不當得利
    ，金額合計一百三十四萬六千九百九十一元｛計算式如次：
    (一)三位停車位部分：〔3, 000元（每個停車位每月租金）×
    15（個月）＋3,000元÷31（天）×12（天）（九十四年三
    月份十二天之租金）〕（一個平面停車位上揭期間租金）×
    3（位）＝138,483元；(二)二十八位停車位部分：3, 000元
    （每個停車位每月租金）×14（個月）＋3,000元÷31（天
    ）×12（天）（九十四年三月份十二天之租金）〕（一個平
    面停車位上揭期間租金）×28（位）＝1,208,508元。(一)、
    (二)合計為一百三十四萬六千九百九十一元）。
  2.四十七位機械式停車位部分：
    如上所述，九十二年十一月以前，被上訴人收取之租金業因
    已抵充管理經費，不得請求，且九十二年十二月間，因上訴
    人維修而無法使用，則上訴人僅得請求自九十三年一月以後
    至九十四年三月十二日止，按每月一千五百元計算之相當於
    租金之不當得利，收取租金之期間共十四個月又十二天，金
    額計一百零一萬四千三百零七元｛計算式如次：〔1,500元
    （每個停車位每月租金）×14（個月）＋1,500元÷31（天
    ）×12（天）（九十四年三月份十二天之租金）〕（一個機
    械式停車位上揭期間租金）×47（位）＝1,014,307元｝。
  3.上訴人應給付被上訴人停車位之管理費三百元、清潔費二百
    元及機械式停車位維修費三百元，則(1)管理費部分：平面停
    車位有三十一位，自九十二年十二月起至九十四年三月十二
    日止，共計十四萬三千零九十六元｛〔計算式：300元（每
    個平面停車位每月管理費）×15（個月）＋300元÷31（天
    ）×12（天）（九十四年三月份十二天之管理費）〕（一個
    平面停車位上揭期間管理費）×31（位）＝143,096元（31
    個平面停車位之管理費）｝；另機械式停車位有四十七位，
    同上開期間，自九十二年十二月至九十四年三月十二日止，
    共計二十一萬六千九百五十二元｛計算式：300元（每個平
    面停車位每月管理費）×15（個月）＋300元÷31（天）×
    12（天）（九十四年三月份十二天之管理費）〕（一個機械
    式停車位上揭期間管理費）×47（位）＝216,952元｝，二
    者合計三十六萬零四十八元。(2)清潔費部分：平面停車位有
    三十一位，自九十二年十二月起至九十四年三月十二日止，
    共計九萬五千三百八十七元｛〔計算式：200元（每個平面
    停車位每月清潔費）×15（個月）＋200元÷31（天）×12
    （天）（九十四年三月份十二天之清潔費）〕（一個平面停
    車位上揭期間清潔費）×31（位）＝95,387元（31個平面停
    車位之清潔費）｝；另機械式停車位有四十七位，同上開期
    間，自九十二年十二月至九十四年三月十二日止，共計十四
    萬四千六百十九元｛計算式：200元（每個機械式停車位每
    月清潔費）×15（個月）＋200元÷31（天）×12（天）（
    九十四年三月份十二天之清潔費）〕（一個機械式停車位上
    揭期間清潔費）×47（位）＝144,619元｝，二者合計二十
    四萬零六元. (3)機械式停車位維修費部分：機械式停車位共
    四十七位，依上揭協議書，九十二年十二月間係因上訴人自
    行維修，如上所述，自九十三年一月起至九十四年三月十二
    日止，共計二十萬二千八百五十二元｛計算式：300元（每
    個平面停車位每月管理費）×14（個月）（九十二年十二月
    間係由上訴人自行維修，故不計入）＋300元÷31（天）×
    12（天）（九十四年三月份十二天之管理費）〕（一個機械
    式停車位上揭期間管理費）×47（位）＝202,852元｝。以
    上上訴人應付被上訴人之管理費、清潔費及機械式停車位維
    修費，三者合計八十萬二千九百零六元。
  4.由上，被上訴人應返還之相當於租金之不當得利共二百三十
    六萬一千二百九十八元〔1,346,991元（平面停車位部分不
    當得利）＋1,014,307元（機械式停車位部分不當得利）＝
    2,361,298元｝，惟應扣除上訴人應給付之上揭管理費、清
    潔費、機械式停車位維修費合計八十萬二千四百零六元後，
    被上訴人尚應給付上訴人一百五十五萬八千八百九十二元，
    。又如向無訴訟能力為送達，應向上訴人業其法定代理人為
    之，民事訴訟法第一百二十七條定有明文，被上訴人為無訴
    訟能力人，自應向其法定代理人為送達；上訴人已於九十五
    年一月二十四日以板橋後埔郵局竹八五號存證信函催告被上
    訴人於函到七日內給付，且於同月二十六日送達，亦有被上
    訴人不爭執之該存證信函及掛號郵件收件回執在卷可稽（原
    審卷第二二至二六頁），是被上訴人應自同年二月三日起負
    遲延之責任，則上訴人請求被上訴人自九十五年二月三日起
    ，迄清償日止，給付一百五十五萬八千八百九十二元，及其
    法定遲延利息，為有理由，逾該範圍即屬無據。
九、綜上所述，上訴人本於不當得利返還請求權，請求上訴人給
    付五百六十萬四千九百元，及自九十五年一月二十五日起，
    至清償日止，按週年利率百分之五計算之利息，於一百五十
    五萬八千八百九十二元及自九十五年二月三日起算之法定遲
    延利息部分，為有理由，應予准許。逾此所為請求，為無理
    由，應予駁回。又，上訴人勝訴部分，兩造分別陳明願供擔
    保為准、免假執行之宣告，經核於法並無不合，爰分別酌定
    相當擔保金額准許之。至於上訴人敗訴部分，其假執行之聲
    請失所附麗，應併予駁回。原審就上開應准許部分，為上訴
    敗訴之判決，並駁回其假執行之聲請，尚有未洽，上訴意旨
    求予廢棄改判，為有理由，爰由本院予以廢棄改判如主文第
    二項所示，並依聲請為附條件之准、免假執行之宣告。至於
    上訴人之請求不應准許部分，原判決為上訴人敗訴之判決，
    並駁回其假執行之聲請，經核於法並無不合，上訴意旨求予
    廢棄改判，為無理由，應駁回其上訴。
十、本件事證已臻明確，兩造其餘攻擊防禦方法及舉證，經本院
    逐一審酌結果，均與本判決結果不生影響，無贅述必要，併
    予敘明。
十一、據上論結，本件上訴為一部有理由，一部無理由，依民事訴
    訟法第四百五十條、第四百四十九條第一項、第七十九條、
    第四百六十三條、第三百八十五條第一項前段、第三百九十
    條第二項、第三百九十二條第二項，判決如主文。
中    華    民    國    97    年    8    月    26    日
                  民事第十庭
                        審判長法  官  黃豐澤
                              法  官  林麗玲
                              法  官  吳光釗
正本係照原本作成。
如不服本判決，應於收受送達後20日內向本院提出上訴書狀，其
未表明上訴理由者，應於提出上訴後20日內向本院補提理由書狀
（均須按他造當事人之人數附繕本）上訴時應提出委任律師或具
有證書及釋明委任人與受任人有民事訴訟法第466條之1第1項但
書或第2項（詳附註）所定關係之釋明文書影本。
中    華    民    國    97    年    8     月    27    日
                              書記官  秦慧榮
附註：
民事訴訟法第466條之1（第1項、第2項）：
對於第二審判決上訴，上訴人應委任律師為訴訟代理人。但上訴
人或其他法定代理人具有律師資格者，不在此限。
上訴人之配偶、三親等內之血親、二親等內之姻親，或上訴人為
法人、中央或地方機關時，其所屬專任人員具有律師資格並經法
院認為適當者，亦得為第三審訴訟代理人。律師
  資格之人之委任狀；委任有律師資格者，另應附具律師資格


司法院資訊處製作；財團法人民間司法改革基金會備份。
